【裁判字號】    89,重上,116
【裁判日期】    900130
【裁判案由】    租佃爭議
【裁判全文】
臺灣高等法院高雄分院民事判決  八十九年度重上字第一一六號
      上  訴  人  甲○○
      訴訟代理人  丁○○
      被上訴人    台灣糖業股份有限公司
      法定代理人  乙○○
      訴訟代理人  丙○○
右當事人間請求租佃爭議事件，上訴人對於中華民國八十九年十月四日臺灣高雄地方
法院八十八年重訴字第一○八三號第一審判決提起上訴，本院判決如左：
      主      文
上訴駁回。
第二審訴訟費用由上訴人負擔。
      事      實
甲、上訴人方面：
一、聲明：求為判決：(一)原判決廢棄。(二)被上訴人在第一審之訴及假執行之聲請均駁
    回。
二、陳述：除與原判決記載相同，茲予引用外，補稱：
  (一)原審判決附表一Ａ部份之鐵皮屋，係於八十四年九月一日前經被上訴人同意後搭
    建以堆放農具等物品，此由被上訴人至現場勘驗後，同意於八十四年九月一日續
    出租予上訴人耕作可證之。附圖Ｂ部份之鐵皮屋之搭建，為上訴人耕作、監視他
    人傾倒廢棄物、堆放農具、肥料、並作休憩之用，證人李添輝證稱工寮有一老先
    生，即上訴人。附圖Ｂ部份之鐵皮屋，被上訴人有異議時即拆除恢復原狀。
  (二)上訴人全家族一直居住於高雄市○○區○○路一四四之一號房屋，又不論原判決
    附表一Ａ部份或已拆除之Ｂ部份皆為簡陋之鐵皮屋，只作為上訴人堆置農具、肥
    料或臨時休息之用，實為維護系爭土地完整及耕作上便利所作權宜措施。上訴人
    就該承租土地從未作其他非耕作用途，自始至今皆自任耕作，原審未能詳察實情
    即行判決，對承租系爭土地耕作已五十年之久之上訴人顯失公平。
乙、被上訴人方面：
一、聲明：求為判決：如主文所示。
二、陳述：除與原判決記載相同，茲予引用外，補稱：
    按民法第四三二條第一項規定「承租人應以善良管理人之注意，保管租賃物。租
    賃物有生產力者，並應保持其生產力」；復按上訴人與被上訴人雙方所定耕地租
    賃契約書約定系爭土地限作耕作使用，乃上訴人非但未以善良管理人之注意保管
    承租之土地，並保持承租土地之生產力，竟將承租土地大部分填實整平、鋪設水
    泥、劃設格位停車、堆放雜物，並搭建房屋等，此有被上訴人提出之照片可證。
    則上訴人未將系爭土地大部份供耕作使用，即屬不自任耕作。上訴人違反耕地三
    七五減租條例之規定，原審判令上訴人應將系爭土地之地上物除去，將土地交還
    被上訴人，依法洵屬有據，並無不當。
三、證據：援用原審所提證據。
      理      由
一、本件被上訴人起訴主張：如原判決附表二（下稱附表二）所示之八筆土地，面積
    合計一千五百四十一平方公尺為伊所有，於八十四年九月一日出租予上訴人從事
    耕作，租賃期間至九十年八月三十一日止。詎上訴人於承租期間不自任耕作，竟
    於承租之系爭土地上搭蓋房子居住、鋪設水泥地、堆放雜物、並劃設停車位供停
    車之用；雖上訴人於系爭土地南側種植芒果，惟其從事耕作之面積約為四百七十
    六點三五平方公尺，亦僅佔總承租面積百分之三十一，足見上訴人將大部之承租
    土地供非耕作之用，上訴人之行為已違法耕地三七五減租條例第十六條第一項之
    規定，系爭租約應全部無效等情，求為命上訴人將原判決附表一（下稱附表一）
    所示編號Ａ、Ｃ及Ｄ之地上物除去，並將如附表二所示之八筆土地，面積合計一
    千五百四十一平方公尺返還伊之判決。
二、上訴人則以：系爭土地位處巷底，環繞四周均為高樓，常遭人棄置物品或停車，
    而毀損伊之耕作物。伊為此乃設置鐵欄並搭建工寮，用以監視、休息、堆放農具
    及肥料。而如附表一所示Ａ部分之鐵皮屋係經被上訴人同意而搭建、鋪設水泥係
    為防下雨泥濘、停車位係鄰居所劃設，非伊出租停車位。況伊已將工寮拆除、鏟
    除水泥地、並除去停車格線，被上訴人不應再提起訴訟等語，資為抗辯。
三、查如附表二所示之八筆土地，面積合計一千五百四十一平方公尺為被上訴人所有
    ，於八十四年九月一日出租予上訴人從事耕作，租賃期間至九十年八月三十一日
    止一節，有被上訴人提出之土地登記謄本八紙及耕地租賃契約一紙為證（見原審
    卷四八至五六頁），自屬真實。又系爭土地如附表一編號Ａ之部分係鐵皮屋，面
    積計一百二十一點三七平方公尺；編號Ｃ之部分現為種植芒果之果園，面積計四
    百七十六點三五公尺；編號Ｄ之部分建有木棚，面積為四十七點一二平方公尺；
    而附圖所示Ｂ部分原建有工寮，面積為三十五點六四平方公尺，惟已由上訴人自
    行拆除等情，業據被上訴人提出地籍圖謄本二紙、照片十四幀為證（見原審卷三
    七、三八、五七、五八、七０、七一頁），復經原法院會同高雄市政府地政處新
    興地政事務所測量人員勘驗現場屬實，有勘驗筆錄一紙及地政機關出具之土地複
    丈成果圖二紙在卷可參（見原審卷九七至九九頁、一０三頁），且為兩造所不爭
    執，亦堪信為真實。
四、按承租人應自任耕作，並不得將耕地全部或一部轉租於他人，承租人違反前項規
    定時，原訂租約無效，得由出租人收回自行耕作或另行出租，此耕地三七五減租
    條例第十六條第一項、第二項定有明文。又耕地三七五減租條例第十六條第一項
    所謂承租人應自任耕作，係指承租人應以承租之土地供自己從事耕作之用而言；
    如承租人以承租之土地建築房屋居住或供其他非耕作之用者，均不在自任耕作之
    列，應構成同條第二項所定原訂租約無效之原因；另承租人固非不得在承租之土
    地上建築農舍，惟所謂農舍，係指以耕作為目的或為便利耕作所建之簡陋房屋，
    以供堆置農具、肥料或臨時休息之用，而非以解決承租人家族實際居住問題為其
    目的，（最高法院七十年度臺上字第四六三七號判例、八十三年度臺上字第二六
    三六號判決意旨可資參照）。再者，承租人應以善良管理人之注意保管租賃物，
    民法第四百三十二條第一項已有明文，是承租人若怠於為必要之注意，致承租耕
    地遭人占用而變更非耕地目的使用，或任令他人占用耕地而為他用，而不採為必
    要之措施排除侵害，其消極之不作為顯與耕地三七五減租條例係為促進耕地利用
    ，貫徹農地政策之有效執行之立法意旨相違，而與不自任耕作之情形相符，該租
    約應屬無效，出租人自可取回耕地。本件被上訴人主張上訴人於系爭土地上鋪設
    水泥、劃設停車位、建築工寮，而有不自任耕作之情形，惟為上訴人所否認，而
    以前揭情詞置辯，然查：
  (一)上訴人辯稱如附圖Ｂ部分之工寮係用於監視他人傾倒廢棄物及堆放農具、肥料並
    兼作休憩之用。惟證人即高雄市苓雅區正仁里第三鄰鄰長李添輝證稱：其從五十
    一年起即居住於系爭土地附近，系爭土地並無他人傾倒垃圾等語明確（見原審八
    十九年五月十日勘驗筆錄），是上訴人所辯，已非可採。又系爭土地位於高雄市
    苓雅區○○路一百四十二巷盡頭處，在系爭土地與巷口旁，上訴人蓋有如附表一
    編號Ａ之鐵皮屋用以堆放農具，該鐵皮屋於八十四年九月一日即已存在，面積為
    一百二十一點三七平方公尺，而系爭工寮離巷口較遠，面積僅三十五點六四平方
    公尺等情，業經原法院勘驗現場屬實，有勘驗筆錄所附之現場圖可證（見原審卷
    一００頁），亦經上訴人於原審八十九年五月十日之勘驗現場、八十九年七月二
    十四日準備程序筆錄自承在卷（見原審卷一三三頁），是上訴人若要監視他人之
    不法行為，僅須於編號Ａ之鐵皮屋就近監視即可，何須大費周章另築工寮遠觀之
    ；況鐵皮屋之面積達一百二十一點三七平方公尺，上訴人亦自承系爭鐵皮屋係用
    做堆放農具之用（見同前勘驗筆錄），就現場耕作而言，該鐵皮屋之面積已足供
    堆放農具、肥料並休憩之用，無須再另建工寮堆放。此外復參以證人李添輝證述
    ：以前工寮有一老先生住等語（見同前勘驗筆錄）綦詳，而工寮內僅有廚房、冰
    箱及桌椅等物，並無堆放農具、肥料等情，亦有被上訴人提出之工寮內部照片可
    稽，足見該工寮係供居住使用，並非用作農舍之用，揆諸上開說明，上訴人建築
    工寮所用之土地已屬非自任耕作。是上訴人所辯，尚無可採。
  (二)又系爭土地除附表一所示之鐵皮屋、芒果園、木棚及附圖Ｂ部分之工寮外，其餘
    面積在八十七年十月二十九日止，均以水泥鋪設，此有被上訴人提出同日之現場
    照片四幀在卷可按（見原審卷五七至五八頁）。因上開鐵皮屋等工作物之面積約
    為六百八十平方公尺（依序相加為121.31+35.64+476.35+47.12=680.42），故水
    泥地之面積即約有八百六十一平方公尺（即總面積0000-000.42=860.58），已占
    承租耕地百分之五十五點八七，上訴人雖辯稱鋪設水泥地係防止泥濘（見原審八
    十九年四月十七日準備程序筆錄），惟上訴人若於系爭土地上自任耕作，在無灌
    溉溝渠下，雨後殘留之水分正足以提供作物之所需，作物亦可防止土壤鬆散，泥
    濘情況應會減輕；況在耕作之下，為防止泥濘亦無需構築廣大水泥地，反將令農
    作物無法種植該水泥地上，是上訴人所辯，亦無可採。再從現場自八十七年十月
    二十九日拍攝迄今，系爭土地之實際耕作部分亦僅四百七十六點三五平方公尺（
    即附表一之芒果園部分），約為系爭土地百分之三十，顯見系爭土地之大部分均
    作建築房屋居住或供其他非耕作之用，亦徵上訴人非自任耕作甚明。
  (三)另上訴人辯稱系爭土地之停車格位係鄰居所劃而用來停車，與證人李添輝證稱：
    系爭土地原為泥巴地，附近居民停車時會沾上泥巴，所以鄰居自行用泥漿填地並
    劃停車位停車等語（見同前勘驗筆錄）相符，是停車位所在之水泥地應係他人所
    鋪，用以停車（至八十七年十月二十九日拍攝照片三部分之水泥地，因該鐵欄架
    上鎖且該水泥地未劃有停車位，故應為上訴人所鋪無疑，附此說明）。準此，依
    首揭說明，上訴人為系爭土地之承租人，未盡善良管理人之注意義務，且怠於為
    必要之管理，致承租耕地遭人長期占用而作停車場使用，而不採取相當之措施排
    除侵害，任由他人使用，該租約應屬無效，出租人自可取回耕地。
  (四)上訴人雖已自行將工寮拆除、塗去停車格位、並將停車場以外之水泥地鏟除，惟
    上訴人確有違反耕地使用之情形，已如前述，上訴人之事後行為仍無解於其不自
    任耕作之事實。又就附表一、二所載之地上物及土地觀之，雖不自任耕作之土地
    僅占各地號土地之一部分，然就耕地三七五減租條例第十六條第二項之意旨觀之
    ，「原定租約無效」係指自任耕作與不自任耕作部分之租約均無效而言，非謂僅
    不自任耕作之部分無效，而於自任耕作之部分仍為有效。準此，被上訴人主張系
    爭租約全部無效，自屬有據。
五、綜上所述，上訴人以承租之土地建築房屋居住或供其他非耕作之使用，且怠於為
    必要之注意，致承租耕地遭人占用而變更非耕地目的使用，上訴人不自任耕作甚
    明，故上訴人與被上訴人間就系爭八筆之耕地租賃契約應全部無效。從而，被上
    訴人依耕地三七五減租條例第十六條第一項、第二項之規定，主張系爭租約應全
    部無效，訴請上訴人將如附表一所示編號Ａ、Ｃ及Ｄ之地上物除去，並將如附表
    二所示之八筆土地，面積合計一千五百四十一平方公尺返還被上訴人，為有理由
    ，應予准許。原審為上訴人敗訴之判決，並依被上訴人聲請為假執行之宣告，及
    審酌上訴人承租系爭土地多年，且其上仍有作物及鐵皮屋等工作物待清理，一時
    拆除遷移不易，核其性質非長期間不能履行，而酌定履行期間為六個月，以資兼
    顧，經核並無不合。上訴意旨，指摘原判決不當，求予廢棄改判，為無理由，應
    予駁回。
六、據上論結：本件上訴為無理由，依民事訴訟法第四百四十九條第一項、第七十八
    條，判決如主文。
中      華      民      國    九十      年      一      月     三十     日
                                      臺灣高等法院高雄分院民事第四庭
~B1審判長法官  王錦村
~B2法      官  許明進
~B3法      官  曾錦昌
右為正本係照原本作成。
如對本判決上訴，須於判決送達後二十日內向本院提出上訴狀，未表明上訴理由者，
，應於上訴後二十日內向本院提出理由書（均須按他造當事人之人數附繕本）。上訴
時應提出委任律師或具有律師資格之人之委任狀，並依附註條文規定辦理。
中      華      民      國    九十      年      二      月     五       日
~B法院書記官  施耀程
附註：
民事訴訟法第四百六十六條之一：
對於第二審判決上訴，上訴人應委任律師為訴訟代理人，但上訴人或其法定代理人具
有律師資格者，不在此限。
上訴人之配偶、三親等內之血親、二親等內之姻親，或上訴人為法人、中央或地方機
關時，其所屬專任人員具有律師資格並經法院認為適當者，亦得為第三審訴訟代理人
。
第一項但書及第二項情形，應於提起上訴或委任時釋明之。
                                                                        Ｄ


司法院資訊處製作；財團法人民間司法改革基金會備份。
